【裁判字號】    95,台上,3893
【裁判日期】    950720
【裁判案由】    違反毒品危害防制條例
【裁判全文】
最高法院刑事判決            九十五年度台上字第三八九三號
    上  訴  人  甲○○
                        之6號.
上列上訴人因違反毒品危害防制條例案件，不服台灣高等法院高
雄分院中華民國九十五年五月二日第二審更審判決（九十五年度
上更(一)字第三九號，起訴案號：台灣高雄地方法院檢察署九十三
年度偵字第一六六八０號），提起上訴，本院判決如下：
    主  文
原判決撤銷，發回台灣高等法院高雄分院。
    理  由
本件原判決認定上訴人甲○○於不詳時、地，向年籍姓名不詳之
成年人，分別以第一級毒品海洛因每錢新台幣（下同）一萬八千
元至二萬元不等，第二級毒品甲基安非他命每兩二萬五千元之價
格，購入不詳數量之海洛因及甲基安非他命供己施用。嗣萌意圖
營利販賣上開毒品之犯意，於民國九十三年七月十六日十三時六
分許，以其所有使用之0000000000號行動電話，與綽
號「慶章」者所使用之0000000號電話通話，上訴人於電
話中表示「都拿有了」，綽號「慶章」者稱：「阿！你那邊有沒
有鹹的（即指海洛因）？」，上訴人答稱：「你要多少」，綽號
「慶章」者稱：「五百而已」，上訴人答稱：「那你過二個小時
再打過來」，綽號「慶章」者稱：「哦！好啦」等情，而就售出
五百元數量海洛因之重要事項交涉，著手販賣海洛因。上訴人另
於同年月十八日上午九時十四分至二十九分許，以其所使用上開
行動電話撥打予綽號「溪泉」者所使用之0000000000
號行動電話，先探詢要買多少毒品，綽號「溪泉」者表示要購買
甲基安非他命半錢，上訴人則要求現金交易先拿錢過來，而著手
販賣甲基安非他命。惟彼等事後均未實際交付價金或毒品而未遂
。嗣經警於同年八月二十日，在上訴人高雄縣永安鄉○○路十六
巷八之六號住處等處，搜扣得如原判決附表所示之物等情。因而
撤銷第一審判決，改判論處上訴人販賣第一級毒品未遂；販賣第
二級毒品未遂罪刑（均累犯），固非無見。
惟查：(一)、依法應於審判期日調查之證據雖已調查，而其內容未
明瞭者，即與未經調查無異，如遽行判決，仍屬應於審判期日調
查之證據而未予調查，尚不得遽對被告為有利或不利之認定。又
已著手於犯罪行為之實行而不遂者，為未遂犯，刑法第二十五條
第一項定有明文。所謂已著手係指犯罪行為人對於犯罪構成事實
已開始實行而言。(1)、原判決認定上訴人有販賣海洛因與綽號「
慶章」者未遂之犯行，係依憑上訴人與綽號「慶章」者於電話中
交談，上訴人於電話中表示「都拿有了」，綽號「慶章」者稱：
「阿！你那邊有沒有鹹的（即指海洛因）？」，上訴人答稱：「
你要多少」，綽號「慶章」者稱：「五百而已」，上訴人答稱：
「那你過二個小時再打過來」，綽號「慶章」者稱：「哦！好啦
」（原判決第二頁第十九至二十三行）等情，為其主要論據之一
。然原判決事實欄所為上開認定記載，苟屬無訛，其是否認定係
綽號「慶章」者向上訴人表示須要五百元之海洛因，而上訴人並
未對綽號「慶章」者表明販賣海洛因之意，僅答稱要綽號「慶章
」者於二小時後再打電話過來？而苟上訴人對綽號「慶章」者須
要五百元海洛因一事未表明販賣之意，是否得認上訴人已著手實
行販賣海洛因之犯行，尚非全無疑義，仍待調查釐清。而上情與
本件事實如何及如何為法律之適用攸關，自應詳予調查釐清論述
說明。乃原審就上情未詳予調查釐清論述說明，逕認上訴人與綽
號「慶章」者上開電話通話內容，已著手就販賣五百元數量之海
洛因為交涉，而論處上訴人販賣第一級毒品未遂罪刑，其查證未
盡且理由欠備，遽行判決，難昭折服。(2)、原判決認定上訴人有
販賣甲基安非他命與綽號「溪泉」者未遂之犯行，係依憑上訴人
與綽號「溪泉」者於電話中交談，上訴人表示「要多少？」，綽
號「溪泉」者稱：「我溪泉、溪泉，硬的有嗎？」，上訴人稱：
「有」，綽號「溪泉」者稱：「半個，半個，半錢」，上訴人稱
：「現在拿錢過來」，綽號「溪泉」者稱：「拿錢過去哦，我現
在跟他拿錢可能拿不到」（原判決第十二頁第五至九行）等情，
為其主要論據之一。然原判決理由欄所為上開論述記載，苟屬無
訛，則上訴人與綽號「溪泉」者所交談之內容是否並非明確，即
上訴人究係欲販賣甲基安非他命與綽號「溪泉」者，或係綽號「
溪泉」者欲代第三人向上訴人購買甲基安非他命，抑係上訴人與
綽號「溪泉」者欲共同販賣甲基安非他命與第三人等情，尚待釐
清。而上訴人與綽號「溪泉」者上開於電話中交談之真意為何，
其與本件事實如何及如何為法律之適用攸關，自應詳予調查釐清
論述說明。乃原審就上情未詳予調查釐清，逕以上訴人與綽號「
溪泉」者上開電話交談內容，即認上訴人有販賣甲基安非他命與
綽號「溪泉」者未遂之犯行，其查證未盡且理由欠備，遽行判決
，尚嫌速斷，其審理猶有未盡。(二)、認定犯罪事實所憑之證據，
須實際存在，就該案卷宗不難考見者，始克當之。倘判決書內所
記載之證據，與卷宗內筆錄或文件之內容不相適合，則其判決之
根據，實際上並不存在，自屬採證違法。原判決認定上訴人以0
000000000號行動電話，撥打予綽號「溪泉」者所使用
之0000000000號行動電話，先探詢要買多少毒品，綽
號「溪泉」者表示要購買甲基安非他命半錢，上訴人則要求現金
交易先拿錢過來，而著手販賣甲基安非他命未遂等情，係以上訴
人以0000000000號行動電話，撥打綽號「溪泉」者使
用之0000000000號行動電話，上訴人問「要多少？」
，綽號「溪泉」者答稱：「我溪泉、溪泉，硬的有嗎？」，上訴
人稱：「有」，綽號「溪泉」者答稱：「半個，半個，半錢」，
上訴人稱：「現在拿錢過來」，綽號「溪泉」者答稱：「拿錢過
去哦，我現在跟他拿錢可能拿不到」等情，業經原審勘驗光碟錄
音帶核對譯文大致相符，有原審勘驗筆錄可證（原判決第十二頁
第二至十行）等情，為其主要論據之一。然稽諸原審筆錄所記載
之內容，原審該部分所勘驗之電話通話號碼係00000000
00（原審卷第八十四頁），其與原判決認定說明上訴人及綽號
「溪泉」者所分別使用，即0000000000及00000
00000號行動電話俱無關聯。原判決認定上情所依憑原審之
上開勘驗筆錄，核與卷宗內原審勘驗筆錄所載內容不盡相符，其
認定事實所採之證據難謂於法無違，尚有未合。(三)、有罪判決書
之事實一欄，為判斷其適用法令當否之準據，法院應將依職權認
定與論罪科刑有關之事實，翔實記載，且對於被告所犯之罪究應
如何為法律上之評價，並應於理由欄內詳加論斷其法律關係，而
使事實認定與理由說明，互相適合，方為合法。原判決事實欄記
載：上訴人於不詳時、地，向年籍姓名不詳之成年人，分別以海
洛因每錢一萬八千元至二萬元不等，甲基安非他命每兩二萬五千
元之價格，購入不詳數量之海洛因及甲基安非他命供己施用（原
判決第二頁第九至十三行）等情，是否認定上訴人另有施用海洛
因及甲基安非他命之犯行？乃原判決理由欄僅就上訴人販賣前後
持有海洛因及甲基安非他命之低度行為，應為販賣之高度行為所
吸收，不另論罪（原判決第十六頁第二十四至二十六行），予以
論述說明，而未就所謂上訴人購入海洛因及甲基安非他命供己施
用部分論述說明上訴人施用海洛因及甲基安非他命犯行部分究應
如何為法律上之評價，其事實欄之認定與理由欄之說明不盡一致
，尚有未合。上訴意旨指摘原判決不當，尚非全無理由。按第三
審法院應以第二審判決所確認之事實為判決基礎，刑事訴訟法第
三百九十四條第一項前段定有明文。原判決上述之違背法令，影
響於事實之確定，本院無可據以為裁判，應將原判決撤銷，發回
原審法院更為審判。原判決不另為無罪諭知部分，基於審判不可
分之原則，併予發回，附此敘明。
據上論結，應依刑事訴訟法第三百九十七條、第四百零一條，判
決如主文。
中    華    民    國  九十五  年    七    月   二十   日
                      最高法院刑事第一庭
                          審判長法官  董  明  霈
                                法官  林  茂  雄
                                法官  張  祺  祥
                                法官  呂  永  福
                                法官  陳  東  誥
      本件正本證明與原本無異
                                      書  記  官
中    華    民    國  九十五  年    七    月  二十七  日
                                                Ａ


司法院資訊處製作；財團法人民間司法改革基金會備份。
